臺灣臺中地方法院交通事件裁定　　　　100年度交聲更字第4號
原處分機關　交通部公路總局臺中區監理所
異　議　人
即受處分人　吳騰升
上列受處分人因違反道路交通管理處罰條例案件，對於交通部公
路總局臺中區監理所於民國99年11月16日所為之處分（中監違字
第裁60-GE0000000號裁決書）聲明異議，經本院於99年11月25日
以99年度交聲字第4112號裁定後，原處分機關不服，提起抗告，
經臺灣高等法院臺中分院於100年1 月24日以100年度交抗字第47
號裁定撤銷發回更審，本院裁定如下：
    主  文
原處分撤銷。
吳騰升汽車駕駛人，駕駛汽車經測試檢定酒精濃度超過規定標準
，處吊扣普通小型車駕駛執照壹年，並應接受道路交通安全講習
。
    理  由
一、按汽車駕駛人飲用酒類或其他類似物後其吐氣所含酒精濃度
    超過每公升0.25毫克或血液中酒精濃度超過百分之0.05以上
    者，不得駕車，道路交通安全規則第114條第2款定有明文。
    又汽車駕駛人，駕駛汽車經測試檢定有酒精濃度超過規定標
    準者，處新臺幣（下同）1萬5,000 元以上6萬元以下罰鍰，
    並當場移置保管其車輛及吊扣其駕駛執照1 年；再汽車駕駛
    人，有第35條第1 項規定之情形，應接受道路交通安全講習
    ，道路交通管理處罰條例第35條第1項第1款、第24條第1 項
    第2款分別有明文。
二、原處分機關略以：異議人即受處分人吳騰升（下稱異議人）
    於民國98年10月15日下午7時10分許，駕駛車號3920-NS號自
    用小貨車，在臺中市南屯區田心北四巷7之1之1 號前，因酒
    後駕車，經呼氣檢測值為0.86mg/L，超過標準值0.25mg/L，
    而為臺中市警察局第四分局大墩派出所警員依道路交通管理
    處罰條例第35條第1項第1款規定，以中市警交字第GE000000
    0 號舉發違反道路交通管理事件通知單舉發。原處分機關遂
    於99年11月16日，以中監違字第裁60-GE0000000號裁決書裁
    處異議人罰鍰4萬9,500元，吊扣汽車駕駛執照12個月，並施
    以道安講習（本案已執行吊扣駕駛執照）等語。
三、聲明異議意旨略以：依據行政罰法第26條規定，一行為同時
    觸犯刑事法律及違反行政法上義務規定者，依刑事法律處罰
    之。伊經檢察官為緩起訴處分，並已繳納1萬5,000元在案，
    而監理機關另向伊處罰行政罰鍰4萬9,500元，並執行吊扣駕
    照，實無一事二罰處行政罰之必要，爰聲請撤銷行政罰鍰4
    萬9,500元，以維持公平正義原則等語。
四、經查：
（一）按94年2月5日公布，95年2月5日施行之行政罰法第1 條規
    定：「違反行政法上義務而受罰鍰、沒入或其他種類行政罰
    之處罰時，適用本法。但其他法律有特別規定者，從其規定
    」，足認行政罰法係屬行政罰之基本法，而道路交通管理處
    罰條例本質上係屬行政罰，此由該條例中就交通違規行為所
    定法律效果包括罰鍰、吊銷證照裁罰等行政罰觀之甚明（參
    照行政罰法第1條、第2條將罰鍰、吊銷證照處分均定為行政
    罰），是違反道路交通管理處罰條例之裁罰事件，自有行政
    罰法之適用。
（二）次按95年2月5日正式施行之行政罰法第26條第1 項規定：
    「一行為同時觸犯刑事法律及違反行政法上義務規定者，依
    刑事法律處罰之。但其行為應處以其他種類行政罰或得沒入
    之物而未經法院宣告沒收者，亦得裁處之」，此乃一行為同
    時造成刑罰法律與行政秩序罰規定發生競合適用之關係時，
    基於「一事不二罰」之法理，經由立法程序確立應以刑罰優
    先為原則，避免行為人承受過度且重複之處罰。此觀該條立
    法理由明確揭示：「一行為同時觸犯刑事法律及違反行政法
    上義務規定時，由於刑罰與行政罰同屬對不法行為之制裁，
    而刑罰之懲罰作用較強，故依刑事法律處罰，即足資警惕時
    ，實無一事二罰再處行政罰之必要。且刑事法律處罰，由法
    院依法定程序為之，較符合正當法律程序，應予優先適用。
    但罰鍰以外之沒入或其他種類行政罰，因兼具維護公共秩序
    之作用，為達行政目的，行政機關仍得併予裁處，故為第 1
    項但書規定」，其理益明。是以前揭行政罰法中刑事法律處
    罰優先且不再處以行政秩序罰之目的，既係因為行為人已接
    受刑罰而足資警惕，且已發生懲罰之作用，即無使行為人陷
    於雙重處罰之不利益，則關於刑事法律處罰之範圍自應採取
    實質認定，凡刑事實體法或程序法中所規定客觀上剝奪行為
    人生命、自由、財產權利，主觀上亦因制裁之嚴厲性、痛苦
    性，其強度足以造成心理強制而間接達成矯正教化目的之處
    遇手段，皆應納入其中，而不以形式上符合刑法第32條至第
    34條所定主刑及從刑種類者為限，始與前揭法律規範之意旨
    相符。
（三）又按刑事訴訟法第253條之2規定，檢察官為緩起訴處分，
    得命被告於一定期間內履行向公庫支付一定之金額或向指定
    之機構或團體提供義務勞務，其所課予被告之負擔雖非「刑
    罰」，但性質上可謂實質的制裁，且造成被告權利受限制的
    影響。則異議人上開違反刑事法律禁止規範之犯罪事實既已
    明確，僅因檢察官採取緩起訴處分之替代性刑事處遇手段，
    未將該案逕行起訴或聲請簡易判決處刑，致其後適用之刑事
    訴訟程序有所區別，然就異議人負有支付一定金額予檢察官
    指定機構或向指定之機構或團體提供義務勞務之義務觀察，
    其如未在上開指定期間內確實履行義務，依刑事訴訟法第25
    3條之3第1項第3款之規定，異議人將遭受撤銷緩起訴處分之
    不利益；反之，倘其確實遵守並履行各項緩起訴條件，除非
    合於刑事訴訟法第260 條所定情形之一，否則異議人即無再
    就同一案件遭受刑事訴追之虞。從而，異議人已因上開緩起
    訴處分而剝奪其自由權或財產權，主觀上亦具有強制性、懲
    罰性，雖不若易科罰金係以支付金錢作為自由刑之替代，惟
    經由緩起訴處分條件之履行使其免於遭檢察官發動起訴程序
    ，仍具有替代刑罰之效果，廣義而言，應屬前揭所稱之「實
    質刑事法律處罰」，而有行政罰法第26條第1 項「一事不二
    罰」規定之適用（臺灣高等法院臺中分院95年度交抗字第47
    7號裁定同此結論，可資參照）。至於法務部95年5月25日法
    律字第095 0700393號函雖謂：行政罰法第26條第2項所稱「
    不起訴處分」包括「緩起訴處分」在內等語，惟該項乃例外
    得裁處行政秩序罰之補充規定，參諸該條文係將「不起訴處
    分」、「無罪」、「免訴」、「不受理」、「不付審理」等
    不能證明刑事被告犯罪或未曾使其實際接受刑罰之情形逐一
    臚列，顯然與該條第1 項所指發生處罰競合之前提要件尚有
    未合，故有第2 項仍依違反行政法上義務規定裁處之必要。
    而緩起訴處分既非不能證明行為人之犯罪事實，且有支付一
    定金額之實質處罰，自與上開行政罰法第26條第2 項列舉之
    不起訴處分等情形迥然有別，仍無從遽為比擬而為相同之處
    置。如若不然，則刑事被告如經法院循審判程序判處罰金或
    得以易科罰金之拘役或有期徒刑，均得以援用行政罰法第26
    條第1 項之規定，免於處以行政秩序罰之雙重不利益；至於
    藉由緩起訴處分而節省司法資源者，在基於實質懲罰目的而
    其財產權遭受剝奪之餘，卻仍需繳納一定金額之行政罰鍰，
    其結果勢必降低刑事被告接受緩起訴處分之意願，而反噬緩
    起訴處分替代繁複刑事審判程序之制度性機能。準此以言，
    行政罰法第26條第2 項既未將緩起訴處分列舉其中，本於「
    例外規定從嚴解釋」之法理及前揭說明，自不能將條文中「
    不起訴處分」之範圍，擴及於性質顯不相同之「緩起訴處分
    」，附此敘明。而道路交通管理處罰條例第35條所規定之裁
    處，含有罰鍰與吊扣駕照之處分，二者分屬行政罰法中之裁
    罰，有對於過去違反義務行為處罰之「秩序罰」（指罰鍰）
    ，以及對於預防將來再犯危險之「管制罰」（指吊扣駕照、
    施以道安講習）；前者對於過去義務違反而為秩序罰之目的
    ，與刑事制裁酒醉駕車所欲達到保護交通安全之目的相同，
    二者既為相同之目的，則處以較重之刑事制裁為已足，自無
    重複處罰行政罰之必要。
（四）本件違規事實，除為異議人所不否認外，並有原舉發通知
    單影本1 紙附卷可稽，是本件異議人確有於前揭時、地酒後
    駕車，且經呼氣檢測值為0.86mg/L，超過規定標準之事實，
    固堪認定。惟異議人同一酒醉駕車之行為，因同時另犯刑法
    第185條之3之公共危險罪，業經臺灣臺中地方法院檢察署檢
    察官以98年度速偵字第3709號為緩起訴處分，令異議人應向
    財團法人犯罪被害人保護協會臺灣臺中分會支付1萬5,000元
    ，並應於緩起訴確定之日起至緩起訴期間屆滿2 個月前止，
    向該署指定之公益團體、地方自治團體或社區提供60小時之
    義務勞務，且應於緩起訴處分確定後，依觀護人之指定，按
    時至該署報到，接受相關規定說明，此有臺灣臺中地方法院
    檢察署檢察官緩起訴處分書、執行緩起訴處分命令通知書、
    臺灣高等法院臺中分院檢察署處分書及財團法人犯罪被害人
    保護協會臺灣臺中分會自行收納款項統一收據（含影本）各
    1 紙在卷可憑，亦甚明確。此緩起訴處分附加條件之履行固
    非刑法所定刑罰之種類，然已使異議人負擔一定之金錢及勞
    務給付義務，主觀而言即具有強制性、懲罰性甚明，應該當
    於行政罰法第26條第1 項之「依刑事法律」之刑事處分之規
    定。是揆諸前揭說明，異議人既因同一酒後駕車行為同時觸
    犯刑法及違反行政法上義務，其中刑事部分既經檢察官為緩
    起訴處分確定，異議人並已履行緩起訴義務，給付緩起訴處
    分金1萬5,000元並提供60小時之義務勞務，則原處分機關依
    道路交通管理處罰條例第35條第1項第1款規定，對異議人上
    開酒後駕車之違規行為予以重複裁處罰鍰4萬9,500元，殊有
    違誤，應由本院將原處分關於罰鍰部分撤銷。
（五）至原處分機關提出臺灣高等法院暨所屬法院97年法律座談
    會第39號提案研討結果，認為依據道路交通管理處罰條例第
    35條第8 項規定，若異議人所給付之緩起訴處分金未達道路
    交通管理處罰條例第92條第3 項所訂最低罰鍰基準者，仍須
    補繳不足最低罰鍰之部分，故行政機關得就差額部份再為行
    政罰鍰。惟按汽車駕駛人之違規行為，若同時違反刑事法律
    並經裁判確定處以罰金，且該罰金數額低於道路交通管理處
    罰條例第92條第3 項所定最低罰鍰基準規定者，主管機關尚
    得裁決繳納不足最低罰鍰之部分，道路交通管理處罰條例第
    35條第8 項固定有明文。然此條文係94年12月28日增訂，且
    於95年3月1日施行，乃後於行政罰法第26條而訂定，其立法
    目的應係考量行政罰法第26條施行後，在酒後駕車應受刑事
    處罰者，刑罰罰金額度低於行政罰鍰，有使行為人脫免部分
    責任之流弊，乃特別立法須補繳差額。惟該條文之適用仍以
    符合「該罰金數額低於應受裁處之行政罰鍰數額」之構成要
    件為前提，惟檢察官所為「提供義務勞動服務」之緩起訴處
    分，並非金錢之給付，無比較基準，與上開道路交通管理處
    罰條例第35條第8 項經裁判確定處以「罰金」，其性質迥然
    不同，並無所謂差額可言，自無適用該條例之可能。故本件
    檢察官除命異議人應向財團法人犯罪被害人保護協會臺灣臺
    中分會給付緩起訴處分金1萬5,000元外，亦另命異議人向該
    署指定之公益團體、地方自治團體或社區提供60小時之義務
    勞務，則顯未符上開道路交通管理處罰條例第35條第8項之
    要件，自不得恣意擴張適用該條而侵害人民之財產權，否則
    即有違行政法上之「法律保留原則」，意即本件無另行裁處
    相當於差額罰鍰之餘地（臺灣高等法院暨所屬法院99年法律
    座談會第37號提案初步研討結果及審查意見、臺灣高等法院
    臺中分院交通事件100年度交抗字第49號、第171號裁定參照
    ）。
五、綜上所述，原處分機關上開裁處異議人罰鍰4萬9,500元部分
    ，有違行政罰法第26條第1 項前段「一事不二罰」之規定，
    異議人之異議為有理由，自應由本院將原處分關於罰鍰4 萬
    9,500 元部分撤銷。並基於酒後駕車為單一違規行為，罰鍰
    、道安講習與吊扣處分無從區分，異議人雖未對吊扣駕駛執
    照及道安講習部分提出異議，本院仍得併為審酌，並因原處
    分就罰鍰4萬9,500元之裁處失當，爰由本院撤銷原處分，自
    為處分，就罰鍰、吊照及安全講習等處罰效果，為一併重新
    諭知，如主文第2項所示。
據上論斷，應依道路交通管理處罰條例第87條第2 項，道路交通
事件處理辦法第19條前段，裁定如主文。
中    華    民    國    100    年    5    月     6    日
                    交通法庭    法  官  潘曉玫
以上正本證明與原本無異。
如不服本裁定，應於收受送達後5日內向本院提出抗告狀。（應
附繕本）
                                書記官  張齡方
中    華    民    國    100    年    5    月     6    日